臺灣高等法院刑事判決
108年度上訴字第4049號
上  訴  人  
即  被  告  何國祺



上列上訴人即被告因違反毒品危害防制條例案件，不服臺灣基隆
地方法院108年度訴字第386號，中華民國108年8月14日第一審判
決（起訴案號：臺灣基隆地方檢察署107年度毒偵字第2490號）
，提起上訴，本院判決如下：
    主  文
上訴駁回。
    事  實
一、何國祺前於民國93年間因施用第一級毒品案件，經臺灣基隆
    地方法院（下稱基隆地院）以93年度毒聲字第508號裁定送
    勒戒處所觀察、勒戒後，因無繼續施用之傾向，於94年1月6
    日釋放出所，並經臺灣基隆地方檢察署（下稱基隆地檢署）
    檢察官以93年度毒偵字第2406號為不起訴處分確定；復於10
    2年間因施用第二級毒品案件，經基隆地院以102年度毒聲字
    第70號裁定送勒戒處所觀察、勒戒後，因認其有繼續施用毒
    品傾向，又經基隆地院以102年度毒聲字第143號裁定令入戒
    治處所施以強制戒治6 個月以上，至無繼續強制戒治之必要
    為止，但最長期間不得逾1 年，嗣因經評估認無繼續強制戒
    治之必要，而於103年6月19日因停止戒治出所，並經基隆地
    檢署檢察官以103年度戒毒偵字第11號為不起訴處分確定。
    復於100、101間因犯行使偽造文書等罪，經基隆地院以102
    年度訴字第492號判決分別判處有期徒刑2月、3月、3月，應
    執行有期徒刑6月確定；又於102年間因犯持有第二級毒品純
    質淨重二十公克以上罪，經基隆地院以104年度訴字第75號
    判決判處有期徒刑8月，何國祺不服提起上訴後，經本院以1
    04年度上訴字第979號駁回上訴，何國祺不服再提起上訴，
    經最高法院以104年度台上字第2726號判決駁回上訴確定，
    上開4罪，經本院以104年度聲字第4166號裁定應執行有期徒
    刑1年確定，於105年5月29日因縮短刑期執行完畢。再於106
    年間因施用第一級毒品案件，經本院以107年度上訴字第112
    3號判決判處有期徒刑5月確定，於107年8月7日易科罰金執
    行完畢。詎猶不知悔改，仍未戒除毒癮，明知海洛因係毒品
    危害防制條例第2 條第2項第1款所明定之第一級毒品，不得
    持有及施用，竟基於施用第一級毒品海洛因之犯意，於107
    年11月1日下午3時許，在基隆巿八斗子調和街附近，在其所
    駕駛車號000-0000號自小客車內，以將海洛因摻入香菸後點
    燃抽菸之方式，施用海洛因1次。嗣於同日晚上11時5分許，
    何國祺駕駛上開自小客車，行經新北巿瑞芳區子平橋下，因
    形跡可疑為警盤查，並在何國祺所駕駛上開自小客車內扣得
    何國祺所有第一級毒品海洛因2包（淨重共計1.0899公克，
    共取樣0.0043公克鑑驗用罄，驗餘淨重共計1.0856公克）；
    復於同日晚上11時15分許，經警採集其尿液經送請台灣檢驗
    科技股份有限公司（下稱台灣檢驗公司）以EIA酵素免疫分
    析法初步檢驗，再以GC/MS氣相層析/ 質譜儀法、LC/MS/MS
    液相層析串聯質譜儀確認檢驗，確呈可待因、嗎啡陽性反應
    ，因而查悉上情。
二、案經新北市政府警察局瑞芳分局（下稱瑞芳分局）報請基隆
    地檢署檢察官偵查起訴。
    理  由
壹、證據能力方面： 
一、按被告以外之人於審判外之陳述，雖不符刑事訴訟法第159
    條之1至第159條之4之規定，然經當事人於審判程序同意作
    為證據，法院審酌該言詞陳述或書面陳述作成時之情況，認
    為適當者，亦得為證據；當事人、代理人或辯護人於法院調
    查證據時，知有刑事訴訟法第159條第1項不得為證據之情形
    ，而未於言詞辯論終結前聲明異議者，視為有前項之同意，
    刑事訴訟法第159條之5定有明文。查，本判決下列認定事實
    所引用之被告以外之人於審判外所為之供述證據資料（包含
    人證與文書等證據），並無證據證明係公務員違背法定程序
    所取得；而檢察官、上訴人即被告何國祺（下稱被告）對本
    院準備程序期日提示之卷證，均不爭執其證據能力，且迄至
    言詞辯論終結前亦未再聲明異議，本案證據資料作成時之情
    況，核無違法取證或其他瑕疵，證明力亦無明顯過低之情形
    ，認為以之作為證據為適當，依刑事訴訟法第159條之5規定
    ，自均得作為證據。
二、至於非供述證據部分，檢察官、被告於本院準備程序期日均
    不爭執其證據能力，復均查無違反法定程序取得或其他不得
    作為證據之情形，且經本院於審理期日提示予檢察官及被告
    而為合法調查，應認均有證據能力。
貳、實體部分：
一、認定犯罪事實所憑之證據及理由：
  ㈠前揭事實，業據被告於偵查、原審及本院審理時均坦承不諱
    （見偵卷第133、134頁、原審卷第50、58頁、本院卷第66、
    84頁），並有瑞芳分局自願受搜索同意書、搜索扣押筆錄、
    扣押物品目錄表、扣押物品清單、現場逮捕及扣案物品照片
    等件在卷可稽（見偵卷第17至33、41、42、117、118、121
    頁），且有海洛因2包扣案可佐。而其上開所採集尿液經送
    驗結果，確呈嗎啡、可待因陽性反應乙節，有新北市政府警
    察局受採集採尿檢體人姓名及檢體編號對照表、勘察採證同
    意書及台灣檢驗科技股份有限公司濫用藥物實驗室-台北107
    年11月16日UL/2018/B0000000號濫用藥物檢驗報告各1份在
    卷可憑（見偵卷第45、47、103頁），又上揭扣案之海洛因2
    包經均送臺北榮民總醫院內科部臨床毒物與職業醫學科以氣
    相層析質譜（GC/MS）法鑑定，確均含有第一級毒品海洛因
    成分一情，有該院108年1月11北榮毒鑑字第C0000000號毒品
    成分鑑定書1份附卷可憑（見偵查卷第125頁），堪認被告前
    揭任意性自白核與事實相符，應堪採信。
  ㈡按毒品危害防制條例業於92年7月9日修正公布，自93年1月9 
    日施行，其中第20條、第23條將施用毒品之刑事處遇程序，
    區分為「初犯」及「5年內再犯」、「5年後再犯」。依其立
    法理由之說明：「初犯」，經觀察、勒戒或強制戒治後，應
    為不起訴處分或不付審理之裁定；經觀察、勒戒或強制戒治
    執行完畢釋放後，「5年內再犯」者，因其再犯率甚高，原
    實施之觀察、勒戒及強制戒治既已無法收其實效，爰依法追
    訴或裁定交付審理。至於經觀察、勒戒或強制戒治執行完畢
    釋放後，「5年後再犯」者，前所實施之觀察、勒戒或強制
    戒治已足以遮斷其施用毒品之毒癮，為期自新及協助其斷除
    毒癮，仍適用「初犯」規定，先經觀察、勒戒或強制戒治之
    程序。從而依修正後之規定，僅限於「初犯」及「5年後再
    犯」2種情形，始應先經觀察、勒戒或強制戒治程序。倘被
    告於5年內已再犯，經依法追訴處罰，縱其第3次（或第3次
    以上）再度施用毒品之時間，在初犯經觀察、勒戒或強制戒
    治執行完畢釋放5年以後，已不合於「5年後再犯」之規定，
    且因已於「5年內再犯」，顯見其再犯率甚高，原實施觀察
    、勒戒或強制戒治，已無法收其實效，即應依該條例第10條
    處罰（最高法院95年度第7次刑事庭會議決議意旨參照）。
    查本件被告前於93年間因施用第一級毒品案件，經基隆地院
    以93年度毒聲字第508號裁定送勒戒處所觀察、勒戒後，因
    無繼續施用之傾向，於94年1月6日釋放出所，並經基隆地檢
    署檢察官以93年度毒偵字第2406號為不起訴處分確定；復於
    102年間因施用第二級毒品案件，經基隆地院以102年度毒聲
    字第70號裁定送勒戒處所觀察、勒戒後，因認其有繼續施用
    毒品傾向，又經基隆地院以102年度毒聲字第143號裁定令入
    戒治處所施以強制戒治6 個月以上，至無繼續強制戒治之必
    要為止，但最長期間不得逾1 年，嗣因經評估認無繼續強制
    戒治之必要，而於103年6月19日因停止戒治出所，並經基隆
    地檢署檢察官以103年度戒毒偵字第11號為不起訴處分確定
    ；復於106年間因施用第一級毒品案件，經本院以107年度上
    訴字第1123號判決將原判決撤銷，改判處有期徒刑5月確定
    ，於107年8月7日易科罰金執行完畢等情，有本院被告前案
    紀錄表1份在卷可稽，揆諸前揭說明，被告在上揭觀察、勒
    戒及強制戒治執行完畢後5年內再犯本案施用毒品犯行，自
    應依法追訴處罰。
  ㈢綜上，本案事證明確，被告前揭施用第一級毒品犯行堪予認
    定，應予依法論科。
二、論罪：
  ㈠查海洛因屬毒品危害防制條例第2條第2項第1款所稱之第一級
    毒品，依法不得持有、施用，被告竟持以施用。核被告所為
    ，係犯毒品危害防制條例第10條第1項之施用第一級毒品罪
    。
  ㈡被告施用前、後持有微量第一級毒品海洛因之低度行為，應
    為施用第一級毒品海洛因之高度行為所吸收，不另論罪。
  ㈢依108年2月22日公布之司法院釋字第775號解釋文：「刑法第
    47條第1項規定：『受徒刑之執行完畢，或一部之執行而赦免
    後，5年以內故意再犯有期徒刑以上之罪者，為累犯，加重
    本刑至二分之一。』有關累犯加重本刑部分，不生違反憲法
    一行為不二罰原則之問題。惟其不分情節，基於累犯者有其
    特別惡性及對刑罰反應力薄弱等立法理由，一律加重最低本
    刑，於不符合刑法第59條所定要件之情形下，致生行為人所
    受之刑罰超過其所應負擔罪責之個案，其人身自由因此遭受
    過苛之侵害部分，對人民受憲法第8條保障之人身自由所為
    限制，不符憲法罪刑相當原則，牴觸憲法第23條比例原則。
    於此範圍內，有關機關應自本解釋公布之日起2年內，依本
    解釋意旨修正之。於修正前，為避免發生上述罪刑不相當之
    情形，法院就該個案應依本解釋意旨，裁量是否加重最低本
    刑。」是在該解釋文公布後，本院即應依此就個案裁量是否
    有依刑法第47條第1項規定加重最低本刑之必要。查本案被
    告於100、101間因犯行使偽造文書等罪，經基隆地院以102
    年度訴字第492號判決分別判處有期徒刑2月、3月、3月，應
    執行有期徒刑6月確定；又於102年間因犯持有第二級毒品純
    質淨重二十公克以上罪，經基隆地院以104年度訴字第75號
    判決判處有期徒刑8月，被告不服提起上訴後，經本院以104
    年度上訴字第979號駁回上訴，被告不服再提起上訴，經最
    高法院以104年度台上字第2726號判決駁回上訴確定，上開4
    罪，經本院以104年度聲字第4166號裁定應執行有期徒刑1年
    確定，於105年5月29日因縮短刑期執行完畢。再於106年間
    因施用第一級毒品案件，經本院以107年度上訴字第1123號
    判決判處有期徒刑5月確定，於107年8月7日易科罰金執行完
    畢，有本院被告前案紀錄表1份在卷可按，其於受有期徒刑
    執行完畢5年內故意再犯本案最重本刑為有期徒刑以上之罪
    ，符合刑法第47條第1項累犯之規定，本院審酌被告於上述
    包含持有第二級毒品罪、施用第一級毒品罪之案件，甫於10
    7年8月7日執行完畢，理應生警惕作用，期待其返回社會後
    能因此自我控管，惟被告竟未生警惕，不知徹底禁絕毒品，
    復故意再犯同為施用第一級毒品之犯行，足見前罪之徒刑執
    行成效不彰，被告對刑罰之反應力顯然薄弱，爰就被告所犯
    施用第一級毒品罪，依累犯規定加重其最低本刑。 
  ㈣又按刑法第62條所定自首減刑，係以對於未發覺之犯罪，在
    有偵查犯罪職權之公務員知悉犯罪事實及犯人之前，向職司
    犯罪偵查之公務員坦承犯行，並接受法院之裁判而言。苟職
    司犯罪偵查之公務員已知悉犯罪事實及犯罪嫌疑人後，犯罪
    嫌疑人始向之坦承犯行者，為自白，而非自首。而所謂發覺
    ，不以有偵查犯罪之機關或人員確知其人犯罪無誤為必要，
    僅須有確切之根據得為合理之可疑者，亦屬發覺（最高法院
    97年度台上字第5969號判決意旨參照）。再按刑法第62條所
    規定之自首，以對於未發覺之罪，向有偵查權之機關或公務
    員自承犯罪，進而接受裁判為要件；而裁判上一罪或實質、
    單純一罪，苟全部犯罪未被有偵查權之機關或公務員發覺前
    ，行為人僅就其中一部分犯罪自首，固仍生全部自首之效力
    ；惟倘其中一部分犯罪已先被有偵查權之機關或公務員發覺
    ，行為人事後始就其餘未被發覺之部分自動供認其犯行時，
    即與上開自首之要件不符，自不得適用自首之規定減輕其刑
    （最高法院99年度台上字第8242號判決意旨參照）。查本件
    瑞芳分局員警因認被告駕駛上開自小客車形跡可疑而盤查被
    告，並經被告之同意後，搜索被告上開自小客車，而在被告
    所駕駛上開自小客車內扣得上開第一級毒品海洛因2包，嗣
    後被告方於警詢時坦承前揭施用第一級毒品犯行等情，業據
    被告於警詢及本院坦承不諱(見偵卷第13頁、本院卷第83頁
    ），並有前引瑞芳分局自願受搜索同意書、搜索扣押筆錄、
    扣押物品目錄表、扣押物品清單、現場逮捕及扣案物品照片
    等件在卷可稽，且有海洛因2包扣案可佐，足認被告持有第
    一級毒品海洛因之部分行為，係先經有偵查權之員警發覺，
    被告始坦承施用第一級毒品海洛因犯行，揆諸上開說明，雖
    被告於警詢自白其犯行，仍與自首之要件不符，自無從適用
    自首之規定減輕其刑。
三、沒收：
    扣案之海洛因2包（驗餘淨重共計1.0856公克）均依毒品危
    害防制條例第18條第1項前段規定宣告沒收銷燬之；而包裝
    上開海洛因之外包裝袋2個，以目前所採行之鑑驗方式，包
    裝袋內仍會殘留微量毒品，而無法將之完全析離，亦應均依
    毒品危害防制條例第18條第1項前段規定與所包裝之上開毒
    品併予宣告沒收銷燬之。至於鑑驗耗損部分，既已滅失不存
    在，自無庸併予宣告沒收。
四、上訴駁回之理由：
  ㈠原審以被告上開犯行事證明確，適用毒品危害防制條例第10
    條第1項、第18條第1項前段、刑法第11條、第47條第1項等
    規定，並審酌被告曾有施用毒品之前科仍不知戒除，惟犯罪
    後坦承犯行，且所犯之施用毒品犯行乃戕害自己身心健康，
    並未危及他人等一切情狀，量處有期徒刑8月（累犯）；並
    就沒收部分說明扣案之海洛因2包（含包裝袋2個）諭知沒收
    銷燬之法律依據，經核其認事、用法並無違法或不當，量刑
    亦稱妥適。
  ㈡被告上訴意旨略以：被告前施用毒品案件易科罰金執行完畢
    後，已下決心戒除毒品。然被告失聯3年女兒突然懷孕回家
    待產，並生下一子，被告為照顧女兒及外出賺取生活費用，
    身心俱疲，方再度施用毒品，且被告犯後坦承犯行，態度良
    好，原審未依刑法第59條、第57條規定減輕其刑，失之過重
    ，與罪刑相當原則有違云云。惟被告所犯施用第一級毒品罪
    ，應依累犯規定加重其最低本刑，且無刑法第62條自首規定
    適用，業如前述。又按量刑係法院就繫屬個案犯罪之整體評
    價，為事實審法院得依職權自由裁量之事項，量刑判斷當否
    之準據，應就判決之整體觀察為綜合考量，並應受比例原則
    等法則之拘束，非可恣意為之，致礙其公平正義之維護，必
    須兼顧一般預防之普遍適應性與具體個案特別預防之妥當性
    ，始稱相當。苟已斟酌刑法第57條各款所列情狀，而未逾越
    法定刑度，如無偏執一端，致有明顯失出失入之恣意為之情
    形，上級審法院即不得單就量刑部分遽指為不當或違法（最
    高法院100年度台上字第5301號判決意旨參照）。查海洛因
    屬於第一級毒品，一旦成癮即難以根除，並易對其個人、家
    庭甚至社會秩序造成負面影響，而應嚴予禁絕，被告行為時
    業已成年，依其智識程度及社會經驗，要難諉為不知，其恣
    意施用第一級毒品海洛因，實屬不該，且難認有何客觀上足
    以引起一般同情之特殊原因、環境與情狀，尚無如宣告法定
    最低度刑，猶嫌過重，而情堪憫恕之情形，就其所為施用第
    一級毒品犯行部分，自無刑法第59條之適用餘地，且原審於
    量刑時已詳予審酌刑法第57條各款及前開所列情狀，予以綜
    合考量，就被告所犯之施用第一級毒品罪僅判處有期徒刑8
    月，實屬從低度量刑。就刑罰裁量職權之行使，既未逾越法
    律所規定之範圍，亦無濫用權限之情形，難遽謂原判決就此
    部分之量刑有何不當，縱與被告主觀上之期待有所落差，仍
    難指其量刑有何不當或違法。是被告上訴請求不依累犯規定
    加重其最低本刑，並應依刑法第62條、第59條規定減刑，及
    從輕量刑云云，為無理由，應予駁回。
據上論斷，應依刑事訴訟法第368條，判決如主文。 
本案經檢察官黃弘宇提起公訴，檢察官何明楨到庭執行職務。
中　　華　　民　　國　　109 　年　　3 　　月　　31　　日
                  刑事第十一庭  審判長法  官  楊力進
                                      法  官  沈君玲
                                      法  官  雷淑雯
以上正本證明與原本無異。
如不服本判決應於收受送達後20日內向本院提出上訴書狀，並應
敘述具體理由；其未敘述上訴理由者，應於上訴期間屆滿後20日
內向本院補提理由書（均須按他造當事人之人數附繕本）「切勿
逕送上級法院」。
                                      書記官  林立柏
中　　華　　民　　國　　109 　年　　3 　　月　　31　　日
附錄本案論罪科刑法條全文
毒品危害防制條例第10條
施用第一級毒品者，處6 月以上5 年以下有期徒刑。
施用第二級毒品者，處3 年以下有期徒刑。